臺灣高等法院民事判決　九十一年度重上字第三三九號
　　　上　訴　人　台灣中小企業銀行股份有限公司
　　　法定代理人　王榮周
　　　訴訟代理人　張梓澤
　　　　　　　　　李永恒
　　　被上訴人　　合作金庫銀行股份有限公司
　　　法定代理人　梁成金
　　　訴訟代理人　石國明
右當事人間給付款項事件，上訴人對於中華民國九十一年四月二十九日臺灣臺北地方
法院九十年度重訴字第一五九一號第一審判決提起上訴，本院判決如左：
    主    文
原判決廢棄。
確認臺灣臺北地方法院九十年四月二十一日北院文八十七民執甲字第一七一七一號移
轉命令所移轉蔡榮柳在被上訴人合作金庫銀行股份有限公司，每月支領各項勞務報酬
三分之一之債權存在，被上訴人應依移轉命令按月移轉累計至新台幣陸佰壹拾肆萬伍
仟陸佰參拾伍元，及自八十九年十一月二十八日起至清償日止，按年息百分之八點九
計算之利息及按上開利率百分之二十計算之違約金給付上訴人。
第一、二審訴訟費用由被上訴人負擔。
    事    實
甲、上訴人方面：
一、聲明：如主文第一、二項所示。
二、陳述：除與原判決記載相同者外，補稱略以：
  (一)系爭之移轉命令送達被上訴人銀行前，臺灣臺北地方法院於民國八十七年十一月
    三十日即對被上訴人銀行發給禁止命令及發出收取命令由上訴人銀行收取訴外人
    蔡榮柳之薪津三分之一約兩年之期間，被上訴人銀行始終並未提出之異議聲明或
    為抵銷之行為，俟強制執行法於中華民國八十九年二月二日修正第一百十五條之
    一條文為『對於薪資或其他繼續性給付之債權所為強制執行，於債權人之債權額
    及強制執行費用額之範圍內，其效力及於扣押後應受及增加之給付。前項債務人
    於扣押後應受及增加之給付，執行法院得以命令移轉於債權人。但債務人喪失其
    權利或第三人喪失支付能力時，債權人債權未受清償部分，移轉命令失其效力，
    得聲請繼續執行。並免徵執行費。』後，執行法院為能終結執行案件而於九十年
    五月核發系爭之移轉命令，詎被上訴人銀行竟具狀以『指定抵銷執行法院所扣押
    之執行案款』為由，對系爭之移轉命令具狀聲明異議，而將執行案款以外之薪津
    發放予訴外人蔡榮柳，被上訴人銀行抵銷之作為顯然違反強制執行法第五十一條
    之規定，其指定抵銷之作為自屬有礙執行效果之行為。
  (二)按抵銷，應以意思表示，向他方為之。其相互間債之關係，始溯及最初得為抵銷
    時，按照抵銷數額而消滅，然原審繫屬迄今，被上訴人銀行迄未提出『已向他方
    為抵銷之意思表示』之證明，加以抵銷之意思表示附有條件或期限者，無效，被
    上訴人銀行之訴訟代理人亦始終自承其『指定抵銷執行法院所扣押之執行案款』
    ，迄今均未抵充訴外人蔡榮柳之欠款，掛帳待本案終結結果如何再作處理，顯然
    被上訴人銀行之抵銷之法律行為附有『本案上訴人銀行敗訴確定』之條件，揆諸
    民法第三百三十五條之規定，被上訴人銀行之抵銷之意思表示既附有條件，依法
    即難謂為有效。
  (三)末按、債務人對第三人之債權，係維持債務人及其共同生活之親屬生活所必需者
    ，不得為強制執行。（強制執行第一百二十二條參照），此一規定，並不限制被
    上訴人銀行對訴外人蔡榮柳之薪津債權為抵銷權利之行使，被上訴人銀行不主張
    抵銷訴外人蔡榮柳月薪一十萬九千三百三十五元中被法院扣押之約三萬五千元（
    上訴人銀行及第一商業銀行共同執行扣押）以外約七萬四千元部分，竟特別指定
    抵銷法院扣押之部分，顯無法律上之依據。
三、證據：援用原審所提證據。
乙、被上訴人方面：
一、聲明：上訴駁回。
二、陳述：除與原判決記載相同者外，補稱略以：
  (一)債務人蔡榮柳於上訴人聲請執行拍賣其財產後，即未再對被上訴人繳納貸款利息
    。並非如上訴人所言，仍按期攤還貸款利息，這可從被上訴人九十一年十月四日
    所陳報之債務人蔡榮柳還款明細資料中得知。
  (二)被上訴人所主張抵銷債務人每月得支領之各項勞務報酬三分之一，與上訴人依法
    執行之各項勞務報酬係屬同一，自得據此對上訴人之執行聲明異議。
三、證據：除援用原審所提證據外，補提蔡榮柳還款明細表為證。
    理    由
一、上訴人主張訴外人蔡榮柳於八十二年十月六日向上訴人借款未償，經上訴人取得
    執行名義，並聲請強制執行（尚有六百一十四萬五千六百三十五元及其利息、違
    約金），原法院於九十年四月廿一日核發北院文八十七民執甲字第一七一七一號
    命「債務人蔡榮柳對第三人台灣省合作金庫之薪津債權，在新台幣二千零四十一
    萬零五元（利息、違約金之計算詳如前執行命令）範圍內（扣除債權人已向第三
    人收取之金額及拍賣抵押物受償金額）應依本命令將該債權按剩餘債權比例移轉
    於債權人。」之移轉命令。詎被上訴人收受前項移轉命令後竟向原法院聲明異議
    ，並致函上訴人主張就蔡榮柳每月得支領之各項勞務報酬三分之一予以抵銷。惟
    被上訴人聲明異議所主張抵銷者係蔡榮柳對被上訴人之薪津債權，為將來、繼續
    性債務，故被上訴人就將來尚未發生之債務主張抵銷，顯然不符抵銷之要件。又
    依前述原法院之移轉命令，系爭薪津債權業已移轉予上訴人及同案參與分配債權
    人所有，被上訴人應不得以渠對蔡榮柳之債權，就渠對上訴人所負之債務主張抵
    銷。另法令對於扣押薪資債權三分之一限制係針對執行債權，蔡榮柳既服務於被
    上訴人銀行，被上訴人對於蔡榮柳之每月薪津原可主張全部抵銷，被上訴人僅主
    張抵銷三分之一。惟原法院已將蔡榮柳每月薪津債權三分之一核發移轉命令，被
    上訴人自可就蔡榮柳每月薪津債權其餘三分之二中之三分之一主張抵銷，其竟指
    定執行法院所扣押之三分之一為抵銷，自屬無據等語。
二、被上訴人則以蔡榮柳目前尚積欠被上訴人本金共計一千二百五十九萬六千五百六
    十七元及其利息、違約金，迄未受償。被上訴人債權之清償期先於所讓與之債權
    即蔡榮柳薪津債權，被上訴人自得對於受讓人即移轉命令之債權人（上訴人）主
    張抵銷。況被上訴人於九十年三月二十日法院移轉命令核發前，即通知蔡榮柳行
    使抵銷權，並取得其九十年四月一日簽具之申請書，蔡榮柳已表明「被上訴人對
    債務人每月『已發生』或『即將發生』之各項勞務報酬三分之一，依法有權主張
    抵銷權」。且被上訴人所主張抵銷債務人每月薪津三分之一，與上訴人依法執行
    之各項勞務報酬係屬同一等語資為抗辯。
三、上訴人主張蔡榮柳積欠上訴人借款未償，經上訴人取得執行名義，並聲請強制執
    行，原法院民事執行處於九十年四月廿一日核發北院文八十七民執甲字第一七一
    七一號函之移轉命令。被上訴人收受前項移轉命令後聲明異議，抗辯其對蔡榮柳
    有債權並致函上訴人主張就蔡榮柳每月得支領之各項勞務報酬三分之一予以抵銷
    。被上訴人主張抵銷係蔡榮柳對被上訴人將來債權等情，為被上訴人所不爭執，
    復有原法院民事判決書、確定證明書、執行命令、合作金庫銀行營業部函等影本
    附卷可稽（見原審卷第八頁至第十一頁），堪信為真實。
    是本件應審酌者厥為：(1)被上訴人對上訴人主張抵銷是否合法？(2)被上訴人對債
    務人蔡榮柳主張抵銷是否合法？(3)被上訴人得否指定以執行法院扣押之範圍為抵
    銷？茲分別說明如后：
四、被上訴人行使抵銷權不得對上訴人為之：
  (一)按「債務人於受通知時，對於讓與人有債權者，如其債權之清償期，先於所讓與
    之債權，或同時屆至者，債務人得對於受讓人，主張抵銷。」民法第二百九十九
    條第二項固定有明文。惟該條規定係指「債權讓與已合法生效」之情形，始賦予
    債務人對債權受讓人主張抵銷權，若債權讓與尚未合法生效，則債務人如欲以其
    對於讓與人之債權主張抵銷，仍應對「債權讓與人」為之，而不得對「債權受讓
    人」為之。
  (二)復依強制執行法第一百十九條第一、二項規定：「第三人不承認債務人之債權或
    其他財產權之存在，或於數額有爭議或有其他得對抗債務人請求之事由時，應於
    接受執行法院命令後十日內，提出書狀，向執行法院聲明異議。第三人不於前項
    期間內聲明異議，亦未依執行法院命令，將金錢支付債權人，或將金錢、動產或
    不動產支付或交付執行法院時，執行法院得因債權人之聲請，逕向該第三人為強
    制執行。」，又同法第一百二十條規定：「第三人依前條第一項規定聲明異議者
    ，執行法院應通知債權人。債權人對於第三人之聲明異議認為不實時，得於收受
    前項通知後十日內向管轄法院提起訴訟，並應向執行法院為起訴之證明及將訴訟
    告知債務人。債權人未於前項規定期間內為起訴之證明者，執行法院得依第三人
    之聲請，撤銷所發執行命令。」，足見在金錢債權之執行，執行法院對第三人發
    給變價命令後，如第三人不承認債務人之債權存在或對於數額有爭執而向執行法
    院聲明異議者，執行法院即應將該聲明異議轉知債權人，如債權人對於第三人之
    聲明異議認為不實，即應於十日內提起訴訟（正如本件情形），債權人未為起訴
    者，第三人即得聲請執行法院撤銷該執行命令。是當第三人依法對變價命令聲明
    異議者，該變價命令即處於「凍結」狀態，而尚未發生「變價」之效力。
  (三)查本件原法院民事執行處因上訴人執行債務人蔡榮柳在被上訴人之薪資債權，而
    於九十年四月二十一日對被上訴人發給移轉命令（見原審卷第十頁），被上訴人
    旋於十日內具狀聲明異議，表明債務人之各項勞務報酬三分之一業經被上訴人抵
    銷等語（見原審卷第五十九頁），此為二造所不爭執，並有各該移轉命令函及聲
    明異議狀附卷可稽，嗣上訴人即向原審提起本件訴訟，是依上開說明，本件系爭
    移轉命令是否生效，尚繫於本件訴訟之判決結果，故債務人蔡榮柳對被上訴人之
    薪資債權三分之一，當尚不因該移轉命令而立即移轉予上訴人，則被上訴人如欲
    以其對於債務人蔡榮柳之債權主張抵銷，自仍應對蔡榮柳為之，而不得向上訴人
    為之。故被上訴人於九十年五月二十四日以（九０）合金營業字第三八一四號函
    對上訴人表示抵銷（見原審卷第十一頁），即不合法。
五、被上訴人就將來之債務得否主張抵銷？
  (一)本件被上訴人對於債務人蔡榮柳存有一千多萬元之債權，且其債權係發生於扣押
    之前，此為上訴人所不爭執，則被上訴人以該債權主張抵銷，固不受民法第三百
    四十條之限制，然被上訴人行使抵銷權，仍應符合抵銷之要件，自不待言。
  (二)按「二人互負債務，而其給付種類相同，並均屆清償期者，各得以其債務，與他
    方之債務互為抵銷」，民法第三百三十四條前段定有明文。惟「抵銷除法定抵銷
    之外，尚有約定抵銷，此項抵銷契約之成立及其效力，除法律另有規定（如民法
    第四百條以下交互計算之抵銷）外，無須受民法第三百三十四條所定抵銷要件之
    限制，即給付種類縱不相同或主張抵銷之主動債權已屆清償期，而被抵銷之被動
    債權雖未屆清償期，惟債務人就其所負擔之債務有期前清償之權利者，亦得於期
    前主張抵銷之。」最高法院五十年台上字第一八五二號亦著有判例，可資參照。
    故對於將來之薪資債權，如雙方有約定可逕為抵銷者，自非法所不許。
  (三)查本件被上訴人係以其對蔡榮柳之放款債權，與蔡榮柳每月對被上訴人之薪資債
    權，相互抵銷，二者債務給付種類相同（均屬金錢之債），且被上訴人對蔡榮柳
    之放款債權業已到期（有加速到期條款約定，此為上訴人所不爭執），雖蔡榮柳
    對被上訴人之薪資債權係屬將來之債，然蔡榮柳曾於九十年四月一日立具申請書
    予被上訴人，表明：「同意本行營業部於每月發薪日即本人所有之薪資等債權，
    與本人對貴行尚欠之債務互為抵銷，嗣後請貴行逕為抵銷無庸再為抵銷之通知」
    此有該申請書附卷可稽（見原審卷第十八頁），蔡榮柳並於原審到庭結稱該申請
    書確為其親筆簽立（見原審卷第七一頁），則被上訴人依該申請書之合意，自得
    對將來所負薪資債務行使抵銷權。
  (四)又被上訴人業於九十年三月二十日以（九０）合金營業字第二０七二號函對蔡榮
    柳為抵銷之意思表示，此有該函附卷可參（見原審卷第五六頁），債務人蔡榮柳
    且於同年四月一日立具申請書表明同意抵銷，已如前述，應認被上訴人抵銷之意
    思表示已到達於債務人蔡榮柳。
六、被上訴人不得指定就扣押之範圍為抵銷：
  (一)本件執行法院就債務人蔡榮柳對被上人各項勞務報酬三分之一之範圍為扣押，並
    據以發給移轉命令，此為二造所不爭執，並有移轉命令附卷可稽（見原審卷第十
    頁）。而債務人蔡榮柳之薪資數額以九十年四月為例為一０六、八五七元，九十
    一年九月則為一０九、三三五元（見本院卷第三十三頁），是如以九十年四月發
    給移轉命令時計算，其扣押三分之一薪資之數額為三五、六一九元，債務人蔡榮
    柳扣押後尚可支領七一、二三八元（106,857－35,619＝71,238）。
  (二)依被上訴人對債務人蔡榮柳之抵銷函記載：「為積極清理逾期放款請就本行每月
    發給調查研究室蔡榮柳小姐薪資扣押三分之一劃收本部，以抵償積欠債務本息，
    請查照。」（見原審卷第五六頁），是足見被上訴人行使抵銷者，係蔡榮柳之薪
    資三分之一，且未特定係指法院扣押之三分之一。即債務人薪榮柳於原審亦證稱
    ：「我是以為在四月一日的薪水就被合庫抵銷了三分之一，因為我們是月初先領
    薪水。」（見原審卷第七一頁），亦未指定所抵銷者係法院扣押之「三分之一」
    。依此而論，執行法院所扣押之「三分之一」，與被上訴人抵銷之「三分之一」
    ，各不相同，其數額均係三五、六一九元，則執行法院所扣押之金額，並不因被
    上訴人行使抵銷權而受影響，則被上訴人聲明異議，即無理由。
  (三)雖被上訴人於本件訟訴中主張，其所抵銷之三分之一，即係法院扣押之三分之一
    云云，不惟與上開事實不符，且亦於法無據。蓋：
    1.本件執行法院早於八十七年十一月十七日即對被上訴人發給扣押令、扣押債務
      人蔡榮柳三分之一之薪資債權，被上訴人未為異議，執行法院即於八十七年十
      一月三十日對被上訴人發給收取命令，被上訴人亦未異議，此為被上訴人所不
      爭執，並經本院調取原法院八十七年執字第一七一七一號執行卷核閱屬實。執
      行法院係因強制執行法八十九年二月二日修正後，始於九十年四月二十一日依
      第一百十五條之一改發移轉命令，此際被上訴人始聲明異議，主張抵銷，則依
      上開說明，該扣押日命令之範圍早經確定，何能因被上訴人事後之抵銷行為而
      受影響？
    2.復依強制執行法第一百二十二條規定：「債務人對第三人之債權，係維持債務
      人及其共同生活之親屬生活所必需者，不得為強制執行。」，本件債務人對被
      上訴人之薪資債權總額為一０六、八五七元，經扣押執行三分之一後，尚餘七
      一、二三八元，猶較一般人薪水為高，自不能謂執行法院扣押三分之一薪資為
      過高或不當。至若因被上訴人亦行使三分之一薪資抵銷權，致該扣押後之餘額
      僅餘三五、六一九元（71,238－35,619＝35,619），而影響債務人蔡榮柳之基
      本生活者，則充其量僅得由蔡榮柳依該條規定向執行法院聲明異議，請求減少
      扣押金額（至於是否准予減少扣押金額，應屬執行法院之職權），不得任由被
      上訴人恣意主張就所扣押之三分之一債權為抵銷，而影響扣押之效力。是被上
      訴人指定以扣押之範圍為其抵銷之標的，自不合法。
七、綜上所述，本件被上訴人聲明異議要無理由，從而上訴人請求確認原法院九十年
    四月二十一日北院文八十七民執甲字第一七一七一號移轉命令所移轉蔡榮柳在被
    上訴人公司，每月支領各項勞務報酬三分之一之債權存在，被上訴人應依移轉命
    令按月移轉累計至六百一十四萬五千六百三十五元，及自八十九年十一月二十八
    日起至清償日止，按年息百分之八點九計算之利息及按上開利率百分之二十計算
    之違約金給付上訴人，為有理由。原審為上訴人敗訴之判決，自有未洽。上訴意
    旨，指摘原判決不當，求予廢棄，為有理由，爰予廢棄，改判如主文第二項所示
    。
八、至兩造其餘之攻擊防禦方法及未經援用之證據，經本院斟酌後，認為均不足以影
    響本判決之結果，自無逐一詳予論駁之必要，併此敘明。
九、據上論結，本件上訴為有理由，依民事訴訟法第四百五十條、第七十八條，判決
    如主文。
中　　　華　　　民　　　國　　九十一　　年　　 十二　　 月　　  十  　　日
                              民事第一庭
                          　　　　審判長法　官　湯　美　玉
                          　　　　　　　法　官　黃　莉　雲
                          　　　　　　　法　官　陳　金　圍
右正本係照原本作成。
如不服本判決，應於收受送達後二十日內向本院提出上訴書狀，其未表明上訴理由者
，應於提出上訴後二十日內向本院補提理由書狀（均須按他造當事人之人數附繕本）
上訴時應提出委任律師或具有律師資格之人之委任狀；委任有律師資格者，另應附具
律師及格證書及釋明委任人與受任人有民事訴訟法第四百六十六條之一第一項但書或
第二項（詳附註）所定關係之釋明文書影本。
中　　　華　　　民　　　國　　九十一　　年　　 十二　　 月　　  十  　　日
　　　　　　　　　　　　　　　　        書記官　章　大　富
附註：
民事訴訟法第四百六十六條之一（第一項、第二項）：
對於第二審判決上訴，上訴人應委任律師為訴訟代理人。但上訴人或其法定代理人具
有律師資格者，不在此限。
上訴人之配偶、三親等內之血親、二親等內之姻親，或上訴人為法人、中央或地方機
關時，其所屬專任人員具有律師資格並經法院認為適當者，亦得為第三審訴訟代理人
。
